【裁判字號】    97,台上,1515
【裁判日期】    970410
【裁判案由】    常業詐欺
【裁判全文】
最高法院刑事判決            九十七年度台上字第一五一五號
上  訴  人  甲○○
選任辯護人  汪玉蓮  律師
上  訴  人  乙○○
上列上訴人等因常業詐欺案件，不服臺灣高等法院臺南分院中華
民國九十六年十二月五日第二審更審判決（九十六年度上更(一)字
第四０六號，起訴案號：臺灣嘉義地方法院檢察署九十四年度偵
字第五九０四號、九十五年度偵字第一八八號），提起上訴，本
院判決如下：
    主  文
上訴駁回。
    理  由
按刑事訴訟法第三百七十七條規定，上訴於第三審法院，非以判
決違背法令為理由，不得為之。是提起第三審上訴，應以原判決
違背法令為理由，係屬法定要件。如果上訴理由書狀並未依據卷
內訴訟資料，具體指摘原判決不適用何種法則或如何適用不當，
或所指摘原判決違法情事，顯與法律規定得為第三審上訴理由之
違法情形，不相適合時，均應認其上訴為違背法律上之程式，予
以駁回。本件原審經審理結果，認為上訴人甲○○與其父張英嘉
（已歿，經檢察官為不起訴處分）及數姓名不詳成年人共組不法
詐騙集團，自民國九十二年五月間至九十四年十月間，共犯常業
詐欺、連續行使偽造特種文書、連續行使偽造私文書等罪行；上
訴人乙○○為甲○○女友，於九十三年十月間加入該詐騙集團，
參與上開犯行，因而撤銷第一審關於上訴人等部分科刑之判決，
改判經比較刑法修正前後規定，適用有利於上訴人等之法律，依
牽連犯從一重仍論處上訴人等共同常業詐欺罪刑，已詳敘其調查
、取捨證據之結果及憑以認定犯罪事實之心證理由。所為論敘，
俱有卷存之證據資料可資覆按，從形式上觀察，原判決並無違背
法令之情形存在。甲○○上訴意旨略以：(一)依卷內資料，上訴人
係於九十三年五月間始幫張英嘉接電話，從事收購、販賣人頭帳
戶；原判決認係自九十二年五月間起即與張英嘉等共同犯罪，有
與卷內資料不符之違法。(二)上訴人僅賣帳戶及電話予詐騙集團之
人及代為提款，當「車手」賺取佣金，並未與該集團之人合謀對
於臺灣地區民眾進行詐騙。原判決未說明上訴人係於何時、何地
與該集團之人合謀，所為事實認定自有違誤。(三)原審僅以上訴人
於警詢之自白，即認定上訴人為詐騙集團每提領一千萬元（新臺
幣，下同），分得一百萬元，有違刑事訴訟法第一百五十六條第
二項之規定。又上訴人於原審九十六年六月十三日審判時陳稱僅
領款三次，即原判決附表三編號一二六、一二八、一二九部分，
原審未詳細調查，所為事實認定亦有違背法令。(四)原判決附表二
所示物品既屬共犯張英嘉、葉素櫻所有供共同犯罪之用，竟於上
訴人所犯之罪項下諭知沒收，有違刑法第三十八條第一項第二款
之規定。(五)修正後刑法已刪除常業犯之規定，依同法第九十條規
定，僅對有犯罪之習慣或因游蕩或懶惰成習而犯罪者，始得宣告
強制工作。原判決事實欄並未明白認定上訴人有犯罪之習慣，理
由內卻以上訴人有賭博、詐欺等罪前科，又犯本件常業詐欺罪，
認有犯罪之習慣，為矯正上訴人犯罪惡習，養成勞動習慣，訓練
謀生技能，有施以保安處分矯治之必要，而依修正前刑法第九十
條之規定宣告強制工作。但常業犯並不當然有犯罪習慣，且上訴
人犯罪行為輕微，並不嚴重，亦非最終獲利者，依比例原則，應
未達強制工作之必要，原判決所為強制工作之諭知為違法等語。
乙○○上訴意旨則稱：(一)原判決並未載明相關證據與事實，亦未
詳加調查，遽為上訴人有「因而獲得金錢報酬，資為生活花費之
來源，恃以為生」之常業犯認定，其判決違背法令。(二)上訴人僅
偶爾幫忙接聽電話與匯款一次，原審即認定上訴人知悉收購人頭
帳戶用於詐欺等情，並進而為之，係以自己參與犯罪之意思，協
助甲○○擔任其與大陸地區部分人士聯繫及匯款等事實。而依卷
內證據，無從認定上訴人有買受人頭帳戶之犯行，且上訴人亦未
與大陸地區人士聯繫及匯款。原判決所為上開認定，有不適用證
據法則與理由不備之違法。(三)上訴人未曾參與行使偽造私文書及
行使偽造特種文書犯行，卷內證據資料亦顯示上訴人並無此部分
之犯意聯絡與行為分擔，原判決所為事實認定與理由說明，均有
違證據法則等語。惟查：(一)甲○○於第一審即供稱：從九十二年
開始收購人頭帳戶、人頭電話（見第一審卷(三)第一九六頁），於
上訴審並對本案事實坦承其事（見上訴審卷第一二六、二七五至
二七六頁），復於準備書狀上表明：關於甲○○於九十二年五月
至九十三年九月二十三日在臺灣地區收購帳戶及電話，再販售他
人之犯罪事實並無爭執（見上訴審卷第一六八頁）。其上訴意旨
(一)所指，顯與卷內資料不符。(二)共同正犯之意思聯絡，不限於事
前有所協議，其於行為當時，基於相互之認識，以共同犯罪之意
思參與者，亦無礙於共同正犯之成立。依原判決所認定之事實，
甲○○等人大量收購人頭帳戶及電話後，除將所購得之帳戶或電
話轉賣不法集團牟利外，尚有：(1)配合將人頭電話轉接至不法集
團指定之電話門號，以遂行詐騙臺灣地區民眾；(2)於接獲不法集
團指示後，擔任「車手」，負責至金融機構提領不法集團所騙得
之被害人款項；(3)利用語音轉帳將贓款轉帳至其他人頭帳戶內以
資掩飾，事後再與不法集團對帳等情（見原判決第四頁第二至二
六行）。其與該不法集團間，顯屬具有犯意聯絡及行為分擔之共
同正犯關係。至於彼等相互間何時在何地合謀等細節，並非本件
犯罪構成之要素，且與犯罪同一性無關，原判決縱未記載說明，
亦與判決本旨不生影響，自無違法可言。(三)刑事訴訟法第一百五
十六條第二項規定：被告或共犯之自白不得作為有罪判決之唯一
證據，仍應調查其他必要之證據，以察其是否與事實相符。原判
決以上訴人等於警詢及偵審中均對犯罪事實坦承不諱，核與共犯
張英嘉於警詢、共同被告或共犯吳佳憲、鄭吉森、歐玉寶、柯慧
娟、李志靖、鄭陞、吳奐廷、鄭宏彬、黃朝琴等分別於警詢及
偵審中之供述，數十名證人及如原判決附表一、三所列百餘位被
害人於警詢或偵查中之證述，互核相符，並有如原判決附表二、
四至八之各項證物扣案可稽，而據以認定本件犯罪事實，並非僅
以甲○○之警詢自白作為有罪判決之唯一依據。甲○○上訴意旨
(三)所為指摘，均與卷內資料不符，但憑己見而為單純事實上之爭
辯，要非適法之第三審上訴理由。(四)供犯罪所用或犯罪預備之物
、因犯罪所得之物，以屬於犯罪行為人者為限，得沒收之，刑法
第三十八條第三項定有明文。所稱「屬於犯罪行為人者」，包括
屬於共犯者在內。原判決既認定其附表二所示之物，係共犯張英
嘉、葉素櫻所有供本件犯罪所用者，則於主文中為沒收之諭知，
並無不合。(五)刑法第二條第一項明定，行為後法律有變更者，適
用行為時之法律；但行為後之法律有利於行為人者，適用最有利
於行為人之法律。甲○○行為後，九十四年二月二日修正公布之
刑法，已自九十五年七月一日起施行，修正前刑法第九十條「有
犯罪之習慣或以犯罪為常業或因遊蕩或懶惰成習而犯罪者，得於
刑之執行完畢或赦免後，令入勞動場所，強制工作。前項處分期
間為三年以下」之規定，修正為「有犯罪之習慣或因遊蕩或懶惰
成習而犯罪者，於刑之執行前，令入勞動場所，強制工作。前項
之處分期間為三年」。原判決說明經綜合比較新舊法結果，以舊
法有利於甲○○，自應適用行為時之修正前舊法。又強制工作係
保安處分之一種，應受比例原則之規範，由法院審酌行為人所為
行為之嚴重性、所表現之危險性及對於行為人未來行為之期待性
等項，決定應否令入勞動處所強制工作，以達預防之目的。原判
決已於事實欄敘明︰甲○○前因賭博、詐欺案件，經分別判處罪
刑確定，並易科罰金執行完畢，仍不知悔改，不務正業，於九十
二年五月至九十四年十月間參與詐騙集團，共同以犯詐欺罪為其
主要生活之事業，並恃以維生，所詐騙之被害人達一百六十七人
（見原判決附表一及三所示），為有犯罪習慣之人。復於理由內
說明：「甲○○係具有謀生能力之成年人，前有賭博及詐欺罪刑
紀錄，不知惕勵，不思以正當途徑獲取金錢，竟以詐欺等犯行，
獲取暴利，並以之為常業，犯罪期間長達數年，次數甚多，所得
非微，且被害者眾，遍及各地，顯見其有不勞而獲之犯罪習慣，
具有危險性格，僅藉刑法自由刑之執行，不足以根絕其惡性，為
矯正其犯罪惡習，維護社會治安，使甲○○具有就業能力，養成
勞動習慣，以訓練其謀生技能，有施以保安處分矯治之必要」等
情（見原判決第二三頁），乃依修正前刑法第九十條規定，併予
諭知應於刑之執行完畢或赦免後，令入勞動場所強制工作三年，
以資矯治，於法核無不合。甲○○上訴意旨(五)，對於此項保安處
分之宣告，究竟如何違背法令，並未依據卷內訴訟資料具體指摘
，泛言原判決違法，殊非適法之第三審上訴理由。(六)證據之取捨
及事實之認定，係屬事實審法院自由判斷之職權，此項職權之行
使，倘未違背客觀存在之經驗法則與論理法則，即不得任意指為
違法。乙○○於第一審審理時即已認罪並請求從輕量刑，並供稱
於與甲○○同居期間，知其收購他人帳戶，亦曾代為匯款及接電
話等語（見第一審卷(一)第三一０頁、卷(三)第十九至二一頁），復
於原審為相同之陳述（見更(一)卷第一五七、一九九頁）。原判決
據此及如前所提之卷內其他證據，認定乙○○於九十三年十月經
甲○○網羅加入詐騙集團，彼此有常業詐欺、行使偽造文書等犯
意聯絡，乙○○並曾替甲○○轉帳匯款七千元予共犯柯慧娟收購
人頭帳戶，亦曾為甲○○接聽電話及匯錢給集團成員等情（見原
判決第四至五頁）。於理由內說明：(1)依乙○○於警詢之供述，
其對收購人頭帳戶之作用在於詐欺，係知情而為之，並以自己參
與犯罪之意思，協助甲○○擔任其與大陸地區部分人士聯繫及匯
款，顯見其係參與甲○○之詐欺行為，自難辭共同正犯罪責（見
原判決第十三頁）。(2)甲○○及其成員（包括乙○○及其他業經
判處罪刑確定之多名共同被告在內，下同）長期、計畫性地收購
大量金融機構人頭帳戶、人頭電話供詐騙集團犯罪，陸續使被害
人匯款，又掩飾、隱匿詐騙集團詐騙所得，其中並擔任「車手」
從事領款、匯款等工作，將詐騙款項匯至詐騙集團指定之帳戶內
，甲○○及其成員因而獲得金錢報酬，資為生活花費之來源，恃
以維生，並徵之擔任「車手」轉帳、匯款之犯行多係甲○○所為
，故認甲○○以詐欺取財犯行為常業，乙○○參與甲○○詐欺集
團部分行為，足認亦係共同以詐欺取財為常業（見原判決第十五
頁）。按共同正犯在犯意聯絡範圍內之行為，應同負全部責任。
乙○○既係參與甲○○詐騙集團，與該集團內之成員具共同正犯
關係，就該集團犯罪計畫範圍內之全部行為，自應負其全部責任
，不因其僅實行部分行為而異。原判決所為論斷，尚無悖乎一般
經驗及論理法則，自不得任意指為違法。乙○○上訴意旨所指各
點，係就屬原審採證認事職權之行使及原判決業已說明事項，徒
憑己見，漫事指摘，且仍為單純事實之爭執，均不能認係合法之
第三審上訴理由。綜上各節，上訴人等之上訴均違背法律上之程
式，應予駁回。
據上論結，應依刑事訴訟法第三百九十五條前段，判決如主文。
中    華    民    國  九十七  年    四    月    十    日
                      最高法院刑事第十二庭
                          審判長法官  花  滿  堂
                                法官  黃  正  興
                                法官  陳  東  誥
                                法官  林  錦  芳
                                法官  洪  佳  濱
      本件正本證明與原本無異
                                      書  記  官
中    華    民    國  九十七  年    四    月   十一   日
                                                     m


司法院資訊處製作；財團法人民間司法改革基金會備份。
